【裁判字號】    90,台上,90
【裁判日期】    900118
【裁判案由】    所有權移轉登記
【裁判全文】
最高法院民事判決                                    九十年度台上字第九○號
    上  訴  人  毅泰建設企業股份有限公司
    法定代理人  劉顯智
    上  訴  人  甲○○
                乙○○
右當事人間請求所有權移轉登記事件，兩造對於中華民國八十八年四月六日台灣高等
法院台南分院第二審更審判決（八十七年度上更(一)字第六○號），各自提起上訴，本
院判決如左：
    主  文
原判決廢棄，發回台灣高等法院台南分院。
    理  由
本件上訴人毅泰建設企業股份有限公司（下稱毅泰公司）起訴主張：對造上訴人甲○
○、乙○○（下稱甲○○等二人）於民國八十二年四月四日向伊購買坐落台南市○○
段一○二地號土地之部分應有部分及同所一○二之二○地號土地（下稱系爭土地），
暨其上門牌為台南市○○路四六一巷四八弄五六號房屋（下稱系爭房屋）。伊已將房
屋全部建造完成並移轉登記房地所有權予甲○○等二人。惟甲○○等二人尚欠房屋價
款新台幣（下同）五百六十萬元未付，經伊於八十二年十月二十一日催告應於八日內
付清，甲○○等二人仍未履行。伊自得以起訴狀繕本之送達，為解約之意思表示。契
約既經解除，甲○○等二人即應負回復原狀之義務等情，爰以先位聲明，求為命甲○
○等二人將上開一○二之二○地號土地應有部分各二分之一及系爭房屋所有權移轉登
記予伊。倘認伊之解除契約不合法，甲○○等二人亦應支付價款，故另以備位聲明，
求為命甲○○等二人給付伊五百八十萬七千八百八十四元及自八十三年十一月一日起
至清償日止，每日按上開金額千分之一計付滯納金之判決。
上訴人甲○○等二人則以：系爭房屋建造完竣後伊發見毅泰公司違反約定，未按圖施
工且有瑕疵，如：廚房之廚具係台製三洋牌，與原約定西德製不符；四樓衛浴設備移
至後半部，原設冷氣孔未填實；三、四樓前面房間冷氣機位置過低；一樓前面未留有
庭院及大門未按圖說設置；頂樓陽台水龍頭打掉，未另在適宜位置裝設；三樓後面浴
廁外推窗未依設計圖作成固定型式；屋頂後側平台與設計圖不符等等。於毅泰公司未
修補上開瑕疵前，伊即得為同時履行之抗辯。況經伊催告毅泰公司定期履行，毅泰公
司迄未修補該瑕疵，伊依兩造所立預定房屋買賣契約書第十五條約定，亦得解除契約
等語，資為抗辯。
原審維持第一審就毅泰公司之備位聲明所為命甲○○等二人於毅泰公司交付系爭房地
同時，給付毅泰公司五百八十萬七千八百八十四元及駁回毅泰公司其餘之訴之判決，
駁回兩造之上訴，係以：甲○○等二人於八十二年四月四日向毅泰公司購買系爭房屋
及土地，毅泰公司已將房屋全部建造完成，移轉登記房地所有權予甲○○等二人，甲
○○等二人雖尚欠房屋價款五百六十萬元未付；惟系爭房屋有：廚具非西德杜寶製品
，而係台製三洋牌；一樓前留有庭院，大門係以「打壁虎」安裝；三、四樓前面房間
冷氣機位置稍低；四樓衛浴設備移至後半部，原設冷氣機專用之二二○伏特電源插座
未移除；頂樓台之出水口尚未安裝水龍頭；屋頂後側未有放盆栽之平台設置等瑕疵之
事實，為兩造所不爭，並有勘驗筆錄及台灣省建築師公會鑑定報告書可稽。經查毅泰
公司於系爭房屋所裝置之廚具係台製三洋牌，與兩造所訂買賣契約書第十七條附件(三)
「建材與設備」及該契約書第十三頁「廚具設備」記載：西德杜寶全套歐式檯面高級
廚具不符；四樓後側之浴廁內仍留有冷氣機專用之二二○伏特電源插座未移除，違反
買賣契約書第十七條附件(五)之約定；頂樓台之出水口尚未安裝水龍頭，違反買賣契約
書上開第十三頁之記載；頂樓後側未依圖設置放盆栽之平台，違反契約書第十七條附
件(八)之約定，甲○○等二人抗辯系爭房屋有上揭各該瑕疵，為可採信。是毅泰公司所
建造之系爭房屋既有瑕疵，則於其就該等瑕疵修繕補正前，甲○○等二人為同時履行
之抗辯，主張：毅泰公司交付無瑕疵之物時，伊等始交付價金，即屬有理。毅泰公司
以甲○○等二人應負遲延責任，對之解除契約，而以先位聲明請求甲○○等二人負回
復原狀之義務，應將系爭土地關於一○二之二○地號之應有部分各二分之一及系爭建
物所有權全部移轉登記予伊，自屬不應准許。至甲○○等二人，於向毅泰公司催告後
，並未在該公司未補正瑕疵時，再為解除契約之意思表示，所稱伊等得解除契約云云
，亦不生解約之效力。另毅泰公司以備位聲明請求甲○○等二人給付買賣價金及滯納
金部分，因甲○○等二人已為同時履行之抗辯，故毅泰公司請求於其交付系爭土地關
於一○二之二○地號之應有部分各二分之一及系爭建物之同時，甲○○等二人應給付
價金五百八十萬七千八百八十四元，應予准許；其餘滯納金部分，因甲○○等二人未
給付價金並非可歸責於渠等，已如前述，毅泰公司關於該滯納金之請求即非有據等詞
，為其判斷之基礎。
查本院前次發回意旨經已指明：卷附預定土地買賣契約書記載出賣人為訴外人林滿（
見一審卷四○、四四頁），並非毅泰公司，原審認毅泰公司有出售系爭土地予甲○○
等二人，核與卷證資料不符。次查毅泰公司一再主張：縱認系爭房屋有瑕疵、可以扣
款，但與全部價款之比例極微，依誠信原則，甲○○等二人不能拒付價款，伊得依民
法第二百五十四條規定解除契約等語（見一審卷一六四頁反面，原審「上」字卷四○
頁、「上更」(一)字卷三七頁），原審對此攸關毅泰公司是否得解除契約即其先位聲明
是否有理之重要攻擊方法，予以恝置不論，未在判決理由項下記載其意見，難謂無判
決不備理由之違法云云，乃原審胥未依發回意旨詳為查明審認，遽為不利於毅泰公司
之判決，自屬難昭折服。其次，甲○○等二人於事實審陳明：「我請求解除契約」、
「我們主張解除契約」等語（見一審卷一一二頁反面、一四○頁），並具狀稱：「爰
依前述契約主張解除契約」等語（見原審上字卷三七頁反面），於此情形，是否不得
認為甲○○等二人已為解約之意思表示？殊非無疑。原審未詳加勾稽，所為相反之認
定亦有再事斟酌之餘地。倘兩造有為同時履行之義務，原審既明指甲○○等二人尚欠
房屋價款五百六十萬元，竟又謂甲○○等二人應給付毅泰公司五百八十萬七千八百八
十四元，而未說明其所憑之依據，即有判決不備理由及相互矛盾之違法。兩造上訴論
旨，分別指摘原判決對其不利部分為不當，聲明廢棄，均非無理由。
據上論結，本件兩造上訴均有理由，依民事訴訟法第四百七十七條第一項、第四百七
十八條第一項，判決如主文。
中      華      民      國     九十     年      一      月     十八     日
                              最高法院民事第八庭
                                  審判長法官  蘇  茂  秋
                                        法官  徐  璧  湖
                                        法官  曾  煌  圳
                                        法官  李  慧  兒
                                        法官  謝  正  勝
      右正本證明與原本無異
                                              書  記  官
中      華      民      國     九十     年      二      月      七      日


司法院資訊處製作；財團法人民間司法改革基金會備份。
